【裁判字號】    97,金,11
【裁判日期】    970522
【裁判案由】    損害賠償
【裁判全文】
臺灣臺中地方法院民事判決                97年度金字第11號
原      告  丁○○
            丙○○
            辛○○
            乙○○
            己○○
            庚○○
共      同
訴訟代理人  洪永叡律師
被      告  仙境實業股份有限公司（原名：諺霖實業股份有限
            公司）
兼法定代理  甲○○
人
上列當事人間因詐欺等刑事案件，經原告提起刑事附帶民事訴訟
（95年度附民字第462 號）之請求損害賠償事件，由本院刑事庭
裁定移送前來，本院於民國97年4月30日言詞辯論終結，判決如
下：
    主  文
被告甲○○、仙境實業股份有限公司（原名：諺霖實業股份有限
公司）應連帶給付原告丁○○、丙○○、辛○○、乙○○、己○○、庚○○如附表一損害賠償金額欄所示之金額及分別自民國九
十五年十一月二十一日、民國九十七年三月十九日起至清償日止
，按年息百分之五計算之利息。
原告丁○○其餘之訴駁回。
訴訟費用由被告甲○○、仙境實業股份有限公司（原名：諺霖實
業股份有限公司）連帶負擔百分之九十九，餘由原告丁○○負擔
。
本判決於原告丁○○、丙○○、辛○○、乙○○、己○○、庚○○各自以如附表二供擔保金額欄所示之金額為被告供擔保後，得
假執行。但被告甲○○、仙境實業股份有限公司（原名：諺霖實
業股份有限公司）分別以如附表二備註欄所示之金額為原告丁○○、丙○○、辛○○、乙○○、己○○、庚○○供擔保後，得免
假執行。
原告丁○○其餘假執行之聲請駁回。
    事實及理由
甲、程序方面：
一、按訴狀送達後，原告不得將原訴變更或追加他訴，但擴張或
    減縮應受判決事項之聲明者，不在此限，民事訴訟法第255
    條第1項第3款定有明文。本件原告起訴原請求「被告應連帶
    給付原告丁○○新台幣（下同）5,121,700元及自起訴狀繕
    本送達翌日起至清償日止，按年息5%計算之利息」，嗣於訴
    訟進行中之民國97年4月30日就其請求減縮為「被告應連帶
    給付原告丁○○3,407,800元，及自起訴狀繕本送達翌日起
    至清償日止，按年息5%計算之利息」，屬減縮應受判決事項
    之聲明，核與首揭規定相符，應予准許。
二、次按訴狀送達後，原告不得將原訴變更或追加他訴；但請求
    之基礎事實同一者，不在此限，民事訴訟法第255條第1項第
    2款定有明文。本件原告6人起訴原請求被告甲○○負損害賠
    償責任，嗣於訴訟中追加被告仙境實業股份有限公司（原名
    諺霖實業股份有限公司，下稱諺霖實業公司）為同一請求等
    ，其請求之基礎事實，均係原告6人遭被告詐騙吸金是否構
    成侵權行為，核與民事訴訟法第255條第1項第3款之規定相
    符，依前揭規定，自得為之。
三、又按言詞辯論期日，當事人之一造不到場者，得依到場當事
    人之聲請，由其一造辯論而為判決，民事訴訟法第385條第1
    項前段定有明文。查本件被告陳瑟貞、仙境公司經合法通知
    ，未於言詞辯論期日到場，核無民事訴訟法第386條各款所
    列情形，爰依原告之聲請，由其一造辯論而為判決。
乙、實體方面：
一、原告起訴主張：
  (一)被告甲○○為康普健康國際企業有限公司（下稱康普公司）
    及諺霖保險經紀人公司（下稱諺霖保險公司）及諺霖實業公
    司之負責人，被告甲○○明知康普公司、諺霖保險公司、諺
    霖實業公司均非銀行，不得經營收受存款業務，竟基於不法
    所有之意圖，對原告丁○○、丙○○、辛○○、乙○○、己○○、庚○○等6人（下稱丁○○等6人）及其他不特定人或
    特定多數人吸金，其中(1)原告丁○○自93年6月14日起至95
    年5月20日遭被告甲○○詐騙吸金3,407,800元，(2)原告丙○○自93年5月22日起至95年5月28日遭被告甲○○詐騙吸金2,
    990,086元，(3)原告辛○○自93年6月24日起至94年9月20 日
    遭被告甲○○詐騙吸金1,594,892元，(4)原告乙○○自93年5
    月22日起至94年10月20日遭被告甲○○詐騙吸金3,790,560
    元，(5)原告己○○自93年10月15日起至93年6月20日遭被告
    甲○○詐騙吸金1,785,592元，(6)原告庚○○自93年9月20日
    起至95年6月20日遭被告甲○○詐騙吸金812,889元。
  (二)嗣原告丁○○等6人見到媒體報導「康普公司於4年前以老鼠
    會非法吸金，因發回饋凸搥，再以諺霖、萬家樂吸金，全省
    有一萬多會員，吸金近50億元，直至2個月前被戳破，仍欠
    會員9億多回饋金，兩名首腦甲○○與戊○○被起訴」始知
    受騙，而被告甲○○業經鈞院刑事庭以95年度重訴字第3286
    號判決違反銀行法處有期徒10年在案。
  (三)又被告甲○○為被告諺霖實業公司之負責人，其違法經營收
    受存款業務並吸收原告丁○○等6人前開存款，核屬與職務
    行為有相當牽連關係之行為，自屬執行職務之行為，且該非
    法吸收存款行為係違反保護他人之法律，該當於民法第184
    條第2項之侵權行為，並使原告丁○○等6人受有本金無法取
    回之損害，且被告等違法吸收存款業務，與原告丁○○等6
    人本金無法取回之損害有相當因果關係，依民法第184條第
    2項、第28條、第23條規定，被告自應對原告丁○○等6人負
    連帶賠償責任。
  (四)聲明：(1)被告應連帶給付原告丁○○3,407,800 元，連帶給
    付原告丙○○2,990,086元，連帶給付原告辛○○1,594,892
    元，連帶給付原告乙○○3,790,560 元，連帶給付原告己○○1,785,592元，連帶給付原告庚○○812,889元，及均自起
    訴狀繕本送達翌日起至清償日止，按年息5%計算之利息。(2)
    願供擔保，請准宣告假執行。
二、被告均未於言詞辯論期日到場，亦未提出準備書狀作何聲明
    或陳述。
三、法院之判斷：
  (一)本件原告等6人主張被告甲○○為康普公司及諺霖保險公司
    、諺霖實業公司之實際負責人，被告甲○○明知康普公司、
    諺霖保險公司、諺霖實業公司均非依銀行法組織登記之銀行
    ，不得經營收受存款業務，並不得收受投資或使加入為股東
    或其他名義，向多收人或不特定人收受款項或吸收資金，而
    約定或給付與本金顯不相當之紅利、利息、股息或其他報酬
    ，其經營方式：
    1.自91年7月起，先以康普公司名義，採取以多層次傳銷方
      式對外召募會員，加入投資之會員，每人（無論參加幾份
      ）均給予一個編號（如該會員同時以他人名義投資，依各
      該名義另給編號），約定入會者「每一投資單位」需繳18
      ,800 元，並將18,800元中之10,800元做為「購買產品」
      費用，亦即可兌換點數1萬點（後曾降為5千點），投資者
      可按康普公司所提供各項「產品」所定點數自由選取所要
      之「產品組合」；其餘8,000元則化名目為加入康普公司
      福利委員會所需繳交之「福利公積金」（又稱互助金）。
      且以每一投資單位為準，自投資日次月起，每1個月為1期
      ，每期可領回約定之紅利（各期可領之紅利包括提貨金額
      2,000元、推廣獎金1,815元、組織獎金1,980元、分紅獎
      金160元、管銷費1,880元），13期滿共可領回38,000元之
      「回饋金」，即年息約95%之紅利，使上開投資款取得類
      如存款之地位。
    2.被告甲○○於93年11月間結束康普公司，同時設立諺霖實
      業公司，並由諺霖實業公司概括承受康普公司之債權債務
      ，同時採取詳霖互助聯誼會之方式召募會員，每位會員每
      月繳交8,400元或8,200元，但會員於首期尚須同時先繳交
      手續管理費5,000元，每組25會，但諺霖實業公司每組佔1
      會，開標方式分為固定標及抽籤標，每月1期，於每月25
      日下午3時許在諺霖實業公司內由訴外人吳翠甘主持開標
      ，每期得標者可領取諺霖實業公司規定之金額（第1期得
      標者領回1萬元，第2期得標者領回2萬元，依此類推，至
      第25期可領25萬元，年利率高達19%至231%），而取得與
      原本顯不相當之利息，並領回未扣之手續管理費。會員所
      交款項存入戶名為「吳翠甘」之合作金庫銀行0000000000
      000號帳戶內（該帳戶由被告甲○○掌管使用），得標會
      員所得款項亦由諺霖公司從該「吳翠甘」帳戶匯入得標者
      帳戶內，且會員得標後即「獲利了結」，以後不須再繳死
      會會錢。此外，會員如介紹他人入會，仍可依所召募會員
      人數進階，從組長至董事分為10級，並可取得該新進會員
      所繳入費會及福利金之10%至55%之組職獎金、每會600元
      之推廣獎金及全國分紅，而取得與原本顯不相當之紅利或
      其他報酬，並使介紹他人加入者，所取得之組職獎金，並
      非基於其所推廣或銷售商品或勞務之合理市價。
    3.又被告甲○○於94年6月30日改推出「萬家樂特惠專案」
      ，參加該專案者，每會每月應繳會款為8,400元或8,200元
      )，惟會員每期實際僅須繳交半數4,200元或4,100元，其
      餘4,200元或4,100元則以應領未領之回饋金扣抵（即所謂
      以新錢帶舊錢），會員於首期須同時繳交6,600或6,700元
      管理手續費，每期得標者可領取諺霖實業公司規定之金額
      （第1期得標者領回1萬元，第2期得標者領回2萬元，依此
      類推，至第25期可領25萬元，年利率高達19%至231%），
      嗣有原告丁○○等6人，為取得被告甲○○所推出上開聯
      誼會、專案之高額回饋金，自93年6月14日起陸續投資康
      普公司、諺霖實業公司。
    4.原告丁○○等6人前開投資之事實，有康普公司之會員名
      冊、臺北銀行支票存根、繳款單、詳霖互助聯誼會合會簿
      、續期繳款單、福利公基金為證，而被告甲○○所涉違反
      銀行法第29條第1項、第125條第1項非銀行不得經營收受
      存款之規定，經本院以95年度重訴字第3286號判處有期徒
      刑10年，並經本院調取該刑事卷宗核閱屬實，原告丁○○
      等6人前開之主張，自堪信為真實。又被告甲○○於上開
      刑事案件審理中對其以前開方式吸收資金達6億餘元，並
      積欠萬家樂特惠專案時期會員2億餘元等情不爭執，復有
      康普公司時期文宣、教育訓練資料、福利委員會互助金回
      饋明細表、萬家樂特惠案、康普健康國際企業有限公司開
      戶資料、交易明細、隨機列舉1萬餘名會員中30位會員存
      款至「康普公司」合作金庫銀行南臺中分行資料、支票影
      本、薪資轉帳明細表、康普公司及諺霖公司登記資料及相
      關資料、詳霖互助聯誼會時期公告、諺霖互助聯誼會、組
      織晉升明細表、詳霖互助聯誼會合合簿讓渡書、會員名單
      、會員利潤分紅明細表、發票、支付薪資紅利統計、康普
      公司吸金金額統計、諺霖實業公司股東名冊、變更登記表
      等件附於刑事卷宗可資佐證，是被告甲○○就本件違反銀
      行法致原告丁○○等6人受有損害，應負損害賠償責任甚
      明。
  (二)按違反保護他人之法律，致生損害於他人者，負賠償責任。
    民法第184條第2項前段定有明文，又所謂違反保護他人之法
    律者，係指以保護他人為目的之法律，亦即一般防止妨害他
    人權益或禁止侵害他人權益之法律而言；再民法第28條規定
    ，法人對於其董事或其他有代表權之人因執行職務所加於他
    人之損害，與該行為人連帶負賠償之責任。所謂「執行職務
    」，應包括外觀上足認為法人之職務行為，或與職務行為在
    社會觀念上有適當牽連關係之行為在內，最高法院87年度台
    上字第325號判決可資參照。查被告甲○○為諺霖實業公司
    之負責人，違法經營收受存款業務，並吸收原告丁○○等6
    人前開款項，且其在外觀及社會觀念上與職務行為有適當牽
    連關係之行為，且該非法吸收存款行為係違反保護他人之法
    律，當然屬於民法第184條第2項之侵權行為，並使原告丁○○等6人受有本金無法取回之損害，有相當因果關係，揆諸
    首揭說明，被告甲○○及諺霖實業公司依民法第28條規定，
    應對原告丁○○等6人負連帶賠償責任。
  (三)本件被告甲○○、被告諺霖實業公司因過失不法侵害原告丁○○等6人之權利，已如前述，自應就丁○○原告等6人所受
    損害負賠償責任。茲就原告丁○○等6人請求之金額，是否
    應予准許，分述如下：
    1.原告丁○○部分
      (1)原告丁○○主張其因被告甲○○吸金之違法行為，致有
        3,407,800元之損害等語，有康普公司會員名冊、台北
        富邦商業銀行豐原分行支票號碼各為：FY0000000、FY0
        000000、FY0000000、FY0000000、FY0000000、FY00000
        00、FY0000000、FY0000000、FY0000000、FY0000000、
        FY0000000、FY0000000、FY0000000、FY0000000、FY00
        00000、FY0000000、FY0000000、FY0000000、FY000000
        0、FY0000000、FY0000000、FY0000000號之支票存根19
        張、支票影本5張、繳款單影本3張、退會切結書影本1
        張附卷可參，其所受損害金額為3,367,800元，是原告
        丁○○該部分之主張自屬有據，應予准許。
      (2)另原告丁○○雖主張尚於95年3月28日得標後，以福利
        卡直接扣繳應繳納之4萬元等語，惟查上開福利卡係被
        告甲○○於94年9月推廣之生活福利卡，每張卡銷售金
        額2萬元，可至被告甲○○所管理之位於南投縣仁愛鄉
        盧山仙境溫泉渡假村（下稱盧山仙境溫泉渡假村）消費
        扣抵，且福利卡係由會員自行向公司購買，購買每一張
        卡可領回600元佣金，另每一張卡撥出1,200元營業分紅
        等情，業據被告甲○○於偵查中供述綦詳（見台灣台中
        地方法院檢察署94年度他字第2576號卷第52頁），可知
        前開福利卡之功用係作為至被告甲○○管理之盧山仙境
        溫泉渡假村消費時扣抵費用，是原告丁○○提出之福利
        卡亦僅能證明其擁有前開福利卡，尚難遽此認定原告丁○○確實以前開福利卡刷卡扣繳上開4萬元之款項，此
        部分之請求，即屬無據，不應准許。
    2.原告丙○○部分
      (1)原告丙○○主張其於93年5月22日，每一投資單位為18,
        800元，以本人及訴外人即其配偶黃麗娟、子女張馨元
        、子女張馨文、母親魏張錦綢、父親張淵珍、岳父黃德
        欽、大嫂徐千惠之名義陸續向康普公司預購93年7月份
        第38期至93年4月第41期合計120份投資單位，金額為2,
        256,000元之損害等語，有康普公司組織單表B第42期名
        單在卷可稽，是原告丙○○該部分之主張，自屬有據，
        應予准許。
      (2)另原告丙○○雖主張以自己及訴外人黃麗娟、張淵珍、
        張馨元之名義參加詳霖互助聯誼會（小富翁）24會，每
        一投資單位13,200元，金額為315,800元，另以自己之
        名義參加詳霖互助聯誼會（萬家樂），每一投資單位6,
        800元，共繳納12萬元，以訴外人黃麗娟名義參加詳霖
        聯誼互會（萬家樂），每一投資單位6,600元，共繳納
        298,286元，金額計418,286元等情，有原告丙○○提出
        詳霖互助聯誼會合會簿（會單編號：A-89-3、A-332-22
        、A-1017-1、A-1019-5、A-1278-13、A-1277- 17）影
        本6張為證，堪信其此部分主張為真實。
    3.原告辛○○部分
      (1)原告辛○○主張其於93年6月24日，每一投資單位為18,
        800元，以本人及訴外人即其配偶黃志蒼、子女黃鏸萱
        、子女黃鏸弘之名義陸續向康普公司購買投資單位共62
        份，金額為1,165,600元之損害等語，有康普公司組織
        單表B第42期名單1份、「辛○○」名下編號7792清單1
        張、繳款單3張、續期繳款單5張、福利公基金11張等件
        為證，是原告辛○○該部分之主張，自屬有據，應予准
        許。
      (2)另原告辛○○主張參加詳霖互助聯誼會（小富翁）11會
        ，每一投資單位13,200元，金額為145,200元；於94年9
        月20日參加詳霖互助聯誼會（萬家樂），每一投資單位
        6,800元，之後退會，應退款284,092元等情，有詳霖互
        助聯誼會合會簿（會單編號：A-88-3、A-1019 -13、A-
        1012-7、A-1278-4）影本4張、諺霖實業公司會員電腦
        繳款紀錄資料影本1張附卷供參，可見原告辛○○確實
        有參加詳霖互助聯誼會（小富翁）並購買11會，每一投
        資單位13,200元，而受有145,200元之損害及應退款項
        284,092元，堪認為真實。
    4.原告乙○○部分
      (1)原告乙○○主張其於93年6月26日，每一投資單位為18,
        800元，以訴外人即其配偶黃坤龍、子女黃佩華、子女
        黃瓊誼、胞妹呂巧鳳之名義陸續向康普公司購買投資單
        位共158份，金額為2,970,400元之損害等語，有康普公
        司「乙○○」名下編號6882號清單1張、續期繳款單1張
        在卷足憑，是原告乙○○該部分之主張，自屬有據，應
        予准許。
      (2)另原告乙○○主張參加詳霖互助聯誼會（小富翁）27會
        ，每一投資單位13,200元，金額為356,400元；於94年9
        月20日參加詳霖互助聯誼會（萬家樂）48會，每一投資
        單位6,800元，金額為463,760元等情，有詳霖互助聯誼
        會合會簿（會員編號A-89-1、A-1017-4）影本2張、諺
        霖實業公司會員電腦繳款紀錄資料影本1張附卷供參，
        足認原告乙○○確實有參加詳霖互助聯誼會（小富翁）
        並受上開之損害，堪信其上開主張為真實。
    5.原告己○○部分
      原告己○○主張其於93年9月14日，每一投資單位為18,80
      0元，向康普公司購買投資單位共70份，金額為1,316,000
      元；94年10月至95年6月，參加詳霖互助聯誼會，每一投
      資單位6,800元，共購買36會，金額469,592元等語，有康
      普公司組織單表B第42期1張、福利公基金2張、續期繳款
      單7張、諺霖實業公司會員電腦繳款紀錄資料影本1張附卷
      可稽，可見原告己○○確實有為上開投資行為而受有178,
      5592元之損害，是原告己○○該部分之主張，自屬有據，
      應予准許。
    6.原告庚○○部分
      原告庚○○主張其於93年9月14日，每一投資單位為18,80
      0元，向康普公司購買投資單位共29份，金額為545,200元
      ；94年10月至95年6月，參加詳霖互助聯誼會，每一投資
      單位6,800元，共購買29會，金額267,689元等語，有康普
      公司組織單表B第42期1張、福利公基金2張、繳款單1張、
      續期繳款單7張、諺霖實業公司會員電腦繳款紀錄資料影
      本1張附卷可稽，可見原告庚○○確實有為上開投資行為
      而受有812,899元之損害，是原告庚○○該部分之主張，
      自屬有據，應予准許。
  (四)綜上所述，原告丁○○等6人依侵權行為之法律關係，請求
    被告甲○○、諺霖實業公司連帶賠償原告丁○○3,367,800
    元、原告丙○○2,990,086元（即2,256,000+315,800+120,0
    00+298,286=2,990,086）、原告辛○○1,594,892元（即1,1
    65,600+14 5,200+284,092=1,594,892）、原告乙○○3,790
    ,560 元（即2,970,400+356,400+463,760=3,790,560）、原
    告己○○1,785,592元、原告庚○○812,889元，及自起訴狀
    繕本分別送達被告甲○○、諺霖實業公司之翌日（即95年11
    月21日、97年3月18日）起至清償日止，按年息5%之利息，
    為有理由，逾此部分之請求，於法不合，應予駁回。
  (五)原告丁○○等6人陳明願供擔保，聲請宣告假執行，經核原
    告丁○○等6人勝訴部分，合於法律規定，爰酌定相當之擔
    保金額准許之；至原告丁○○等6人其餘假執行之聲請，因
    訴之駁回而失所附麗，應予駁回，附此敘明。
五、本件為判決基礎之事證已臻明確，本院經逐一審酌兩造所提
    其餘攻擊防禦方法及舉證，均與前開論斷結果無礙，爰不另
    贅論，併此敘明。
六、據上論結：本件原告之訴為一部有理由，一部無理由，應依
    民事訴訟法第385條第1項前段、第79條、第390條第2項，判
    決如主文。
中    華    民    國    97    年    5    月     22    日
                  民事第一庭    法  官  卓進仕
以上正本係照原本作成。
如對本判決上訴，須於判決送達後20日內向本院提出上訴狀（須
附繕本）。
中    華    民    國    97    年    5    月     22    日
                                書記官  賴榮順
附表一：
被告甲○○、諺霖實業公司應連帶給付之金額分別如下：
┌───────┬─────────┬───────┐
│原告姓名      │損害賠償金額（新臺│備註          │
│              │幣/元）           │              │
├───────┼─────────┼───────┤
│丁○○        │3,367,800元       │              │
├───────┼─────────┼───────┤
│丙○○        │2,990,086元       │              │
├───────┼─────────┼───────┤
│辛○○        │1,594,892元       │              │
├───────┼─────────┼───────┤
│乙○○        │3,790,560元       │              │
├───────┼─────────┼───────┤
│己○○        │1,785,592元       │              │
├───────┼─────────┼───────┤
│庚○○        │812,889元         │              │
└───────┴─────────┴───────┘
附表二：
原告假執行供擔保之金額分別如下：
┌───────┬─────────┬───────┐
│原告姓名      │供擔保金額（新臺幣│備註          │
│              │/元）             │              │
├───────┼─────────┼───────┤
│丁○○        │1,123,000元       │3,367,800元   │
├───────┼─────────┼───────┤
│丙○○        │997,000元         │2,990,086元   │
├───────┼─────────┼───────┤
│辛○○        │532,000元         │1,594,892元   │
├───────┼─────────┼───────┤
│乙○○        │1,264,000元       │3,790,560元   │
├───────┼─────────┼───────┤
│己○○        │596,000元         │1,785,592元   │
├───────┼─────────┼───────┤
│庚○○        │271,000元         │812,889元     │
└───────┴─────────┴───────┘


司法院資訊處製作；財團法人民間司法改革基金會備份。
